【裁判字號】    97,家抗,85
【裁判日期】    970922
【裁判案由】    指定遺產管理人
【裁判全文】
臺灣臺南地方法院民事裁定              97年度家抗字第85號
抗  告  人  財政部國有財產局台灣南區辦事處台南分處
法定代理人  甲○○
相  對  人  台灣土地銀行股份有限公司
法定代理人  乙○○
上列抗告人因與相對人間就被繼承人黃機指定遺產管理人事件
，對於中華民國97年7月23日本院97年度財管字第66號裁定提起
抗告，本院裁定如下：
      主      文
抗告駁回。
抗告程序費用新台幣壹仟元由抗告人負擔。
      理      由
一、按先順序繼承人均拋棄其繼承權時，由次順序之繼承人繼承
    。其次順序繼承人有無不明或第四順序之繼承人均拋棄其繼
    承權者，準用關於無人承認繼承之規定。又繼承人之有無不
    明而不能依民法第1177條選定遺產管理人時，利害關係人得
    聲請法院選任遺產管理人。民法第1176條第6項、第1178條
    第2項分別定有明文。
二、本件相對人於原審聲請意旨略以：
  （一）債務人即被繼承人黃機於民國85年5月7日以其所有坐
        落台南縣官田鄉○○段71地號土地設定第一順位最高限
        額抵押權新台幣（下同）480萬元予相對人，存續期間
        自85年5月4日起至135年5月4日止，並約定該抵押權之
        擔保債權包括現在過去及將來發生之債權（含總分行處
        之票據、借款、透支、墊款、保證等及其他一切債權）
        ，且已登記在案。嗣被繼承人先於85年5月8日向相對人
        借款400萬元（已清償銷戶）後，又以88年7月19日向相
        對人申請之信用卡於相對人之特約商店消費140842元，
        而該信用卡消費款項，因被繼承人未按期給付，經相對
        人向鈞院聲請支付命令，業經鈞院核發93年度促字第31
        970號支付命令確定在案。
  （二）詎被繼承人於94年5月24日死亡，依民法第1147條規定
        繼承業已開始，而前開積欠之借款本息，迄今分文未還
        。茲因該被繼承人有無繼承人不明，迄今並無親屬會議
        為其選定遺產管理人，為保障相對人之權益，爰聲請指
        定財政部國有財產局台灣南區辦事處台南分處為被繼承
        人黃機之遺產管理人等語。
三、抗告意旨略以：
  （一）按司法院74年10月15日（74）院台廳一字第05786號函
        示：「嗣後各地方法院受理有關無人承認繼承遺產管理
        事件時，先順序繼承人均拋棄繼承，其次順序繼承人有
        無不明而應準用關於無人承認繼承之規定時，應先審核
        可否依民法第1177條規定選定遺產管理人。如無法選定
        遺產管理人者，因此類拋棄繼承事件，多屬遺債大於遺
        產，形同破產，儘量避免選任國有財產局為遺產管理人
        」，以及抗告人91年2月27日台財產局接字第091000498
        2號函轉司法院秘書長90年12月20日（90）秘台廳民一
        字第30224號函示「檢送司法院秘書長90年12月20日（
        90）秘台廳民一字第30224號函影本乙份，司法院秘書
        長已轉知台灣高等法院等，請各法院受理有關無人承認
        繼承遺產管理人事件時，宜注意依財政部修正之代管無
        人承認繼承遺產作業要點及該院74年10月15日（74）院
        台廳一字第05786號函辦理」。
  （二）查抗告人於97年7月30日接獲鈞院97年度財管字第66號
        民事裁定，選任為被繼承人黃機之遺產管理人，經細
        閱該民事裁定理由欄第2項及第4項之記載，衡諸一般常
        情，被繼承人黃機之法定繼承人之所以聲明拋棄繼承
        ，不外乎被繼承人之遺債大於遺產，有破產之餘，審究
        本案，被繼承人黃機雖積欠相對人債務，惟其仍有供
        擔保之土地及其他不動產，但其繼承人皆已聲明拋棄繼
        承，足見被繼承人黃機之遺債大於遺產，再者，人性
        戀財，若被繼承人所遺留之財產，於清償債務後仍有剩
        餘，其繼承人豈有拋棄繼承之理？因之被繼承人黃機
        即可能屬於遺債大於遺產，有破產之虞。此類遺債大於
        遺產案件，已無多餘財產可收歸國有，其遺產管理人之
        主要職責為配合債權人及法院之查封、拍賣程序，以完
        成被繼承人債務之清償，類此案件，並非得有專司管理
        國家財產之相關機關擔任遺產管理人，亦可選任具相關
        專業知識之律師或社會公正人士等擔任遺產管理人，一
        樣能達成被繼承人債務清償之目的與保護債權人之權益
        。
  （三）次查，抗告人係國庫之財產管理機關，執行事務預算為
        全國納稅義務人之所得，而國庫對於無人承認繼承之遺
        產向有期待權，而以被繼承人遺債大於遺產之情形，遺
        產管理程序終結時，通常已無遺產可收歸國有，則選任
        抗告人為遺產管理人期間所將耗費之人力、時間實難以
        金錢衡量；且管理期間所需之花費亦由國庫代為墊付，
        不僅國庫權益受損，亦使全體納稅義務人共同承擔此不
        利益，造成浪費國家資源於少數特定人之不公現象。
  （四）末查，民法第1179條亦明文規定，拋棄繼承之繼承人並
        非不可擔任遺產管理人，而被繼承人之配偶、子女或其
        他最近親屬較清楚被繼承人之遺產、債權債務關係，就
        該其債務必較抗告人明瞭，如由其擔任遺產管理人亦能
        收事半功倍之效，是類此拋棄繼承之遺產管理案件，實
        應以被繼承人之配偶、子女、其他最近親屬或具相關專
        業知識之律師、其他社會公正人士等為遺產管理人，更
        能加速遺產之清查與處理，爰聲請廢棄原裁定等語。
四、經查：
  （一）相對人主張之上開事實，業據其提出借據、信用卡申請
        書、本院93年度促字第31970號支付命令暨支付命令確
        定證明書、他項權利證明書及抵押權設定契約書、除戶
        謄本、本院96年10月9日南院雅家寅94年度繼字第1097
        號函、繼承系統表（以上皆為影本）附於原審卷可稽，
        並經本院依職權調閱上開94年度繼字第1097號拋棄繼承
        案卷查核屬實，則揆諸前開說明，相對人以其為利害關
        係人聲請選任被繼承人黃機之遺產管理人，自屬有據
        。
  （二）又抗告人所指司法院前述函示，僅謂儘量避免選任抗告
        人為遺產管理人，並非謂不得選任其為遺產管理人，且
        該函示對於法院亦無拘束力；而被繼承人生前之債權債
        務關係，抗告人得依其他方式獲悉，於其管理遺產上並
        無困難，其最近親屬亦未必最為知悉；參以被繼承人之
        繼承人均拋棄繼承，已無利害關係，如選任渠等擔任遺
        產管理人，難期其將來執行職務能克盡職守，是為期公
        正，實不宜選任渠等為遺產管理人。
  （三）再者，被繼承人之遺產，於遺產管理人完成清償債權並
        交付遺贈物等清算程序前，是否有賸餘，無從知悉，而
        依上述說明，各順序之繼承人均拋棄繼承者，其剩餘財
        產歸屬國庫，抗告人為國庫之綜理機關，為國有財產法
        第9條第2項所明定，其備有財產管理之專才，雖其經費
        支出屬國家資源，但保護無人繼承財產之債權人之權利
        ，亦屬政府之義務，於遺產管理指定之實際運作，仍認
        選任國有財產局為遺產管理人較律師或一般社會公正人
        士更為妥適。
  （四）綜上所述，原審據此指定抗告人為被繼承人黃機之遺
        產管理人，經核並無不合，抗告意旨復未述明原裁定選
        任其為被繼承人黃機之遺產管理人有何違法或其他不
        當之處，是其提起抗告，聲明廢棄原裁定，非有理由。
五、據上論結，本件抗告為無理由，爰依非訟事件法第21條第2
    項、第24條第1項、第46條，民事訴訟法第495條之1第1項、
    第449條第1項、第95條、第78條，裁定如主文。
中    華    民    國    97    年    9     月    22    日
                  家事法庭審判長法  官  林育幟
                                法  官  林富郎
                                法  官  楊佳祥
上為正本係照原本作成。
如不服本裁定，僅得於收受本裁定正本送達後10日內以適用法規
顯有錯誤為理由，向本院提出再抗告狀（須附繕本一份及繳納再
抗告費新台幣1000元），並經本院許可後始可再抗告。
中    華    民    國    97    年    9     月    22    日
                                書記官  歐貞妙


司法院資訊處製作；財團法人民間司法改革基金會備份。
